【裁判字號】    87,訴,812
【裁判日期】    920922
【裁判案由】    損害賠償
【裁判全文】
臺灣臺中地方法院民事判決  八十七年訴字第八一二號
    原      告    辛○○
    訴訟代理人    黃興木律師
    被      告    甲○○
                  乙○○
                  丙○○
                  己○○
                  庚○○
                  丁○○
右當事人間損害賠償事件，本院於九十二年九月八日言詞辯論終結，判決如下：
    主      文
被告甲○○、丙○○、庚○○、陳耀易、丁○○應連帶給付原告新臺幣壹佰捌拾肆萬
伍仟陸佰陸拾元。
被告乙○○、甲○○應連帶給付原告新臺幣壹佰捌拾肆萬伍仟陸佰陸拾元。
被告己○○、丙○○應連帶給付原告新臺幣壹佰捌拾肆萬伍仟陸佰陸拾元。
本判決第二項、三項之給付，如被告已為全部或一部之給付者，其餘被告就其履行之
範圍內同免給付之義務。
原告其餘之訴駁回。
訴訟費用由被告連帶負擔五分之三，餘由原告負擔。
本判決第一、二、三項，於原告各以新臺幣陸拾貳萬元為所示被告供擔保後，得假執
行。
原告其餘假執行之聲請駁回。
    事      實
甲、原告方面：
一、聲明：被告應連帶給付原告新台幣貳佰捌拾萬貳仟陸佰零伍元。並陳明願供擔
    保請准宣告假執行
二、陳述：
（一）被告甲○○、丙○○、庚○○、陳耀易（原名戊○○）、丁○○等五人，於民
      國（下同）八十五年十月二十六日上午四時二十分許，在台中縣豐原市○○路
      七七號亞都ＫＴＶ樓下，共同分持器械或徒手圍毆原告之子劉醇政，致劉醇政
      顱內出血送醫不治死亡，被告甲○○、丙○○、庚○○等人所涉傷害致死犯行
      ，經本院八十六年度訴字第一一三七號判決判處有期徒刑三年八月，被告庚○○、丙○○提起上訴，雖經臺灣高等法院臺中分院以八十九年度上訴字第七九
      六號撤銷原判決改判，但仍判處被告庚○○、丙○○有期徒刑三年八月，嗣被
      告丙○○對該判決復提起上訴，經最高法院以九十一年度台上字第七一三五號
      判決駁回上訴確定在案。另被告陳耀易、丁○○於前述行為時，係現役軍人，
      其等所犯傷害劉醇政致死犯行，雖曾經空軍作戰司令部以八十六年清判字第三
      六號判決無罪，惟經軍法機關判決多次，最後經國防部高等軍事法院以九十二
      年度法仁判第四九號判決判處被告陳耀易、丁○○有期徒刑三年六月，是本件
      被告甲○○、丙○○、庚○○、陳耀易、丁○○等人共同傷害劉醇政致死之事
      實，已告確定。
（二）按因故意過失，不法侵害他人之權利者，負損害賠償責任；數人共同不法侵害
      他人之權利者，連帶負損害賠償責任；又無行為能力或限制行為能力人，不法
      侵害他人之權利者，以行為時有識別能力為限，與其法定代理人連帶負損害賠
      償責任；另不法侵害他人致死者，對於支出醫療及增加生活上需要之費用或殯
      葬費之人，亦應負損害賠償責任。被害人對於第三人負有法定扶養義務者，加
      害人對於該第三人亦應負損害賠償責任。不法侵害他人致死者，被害人之父、
      母、子、女及配偶雖非財產上之損害，亦得請求賠償相當之金額。民法第一百
      八十四條第一項前段、第一百八十五條第一項前段、第一百八十七條第一項前
      段、第一百九十二條第一、二項、第一百九十四條分別定有明文。本件被告甲○○、丙○○、庚○○、陳耀易、丁○○共同不法傷害原告之子劉醇政致死，
      被告甲○○、丙○○行為時均未滿二十歲，其等法定代理人即被告乙○○、己○○均應分與被告甲○○、丙○○負連帶賠償責任，原告自得依上開規定，請
      求被告連帶賠償如下之損害：
    (1)殯葬費：肆拾萬零柒佰陸拾元。
    (2)扶養費：肆拾萬壹仟捌佰肆拾伍元。
      原告係三十三年十月三十日生，於本件案發生時年滿五十二歲，依台灣地區光
      復後簡易生命表所示，原告尚有餘命二十六點一七年，再依八十六年度扶養親
      屬寬減額每人每年柒萬貳仟元計算，並以霍夫曼係數表扣除中間利息後，原告
      一次得請求之扶養費為壹佰貳拾玖萬伍仟伍佰拾伍元陸角，又原告有子女三
      人分擔扶養責任，則劉醇政應支出之扶養費為肆拾萬壹仟捌佰肆拾伍元。
    (3)精神慰藉金：貳佰萬元。
      原告撫育二男一女，妻已死亡，子女均為原告精神及生活依靠，死者劉醇政係
      原告最疼愛的幼子，遭被告等聯手毆打致死，白髮人送黑髮人，痛苦逾恆。爰
      請求精神慰藉金貳佰萬元。
三、證據：提出臺灣臺中地方法院檢察署八十五年度偵字第二○二三○號、偵緝字第
    三一四號起訴書一件、空軍作戰司令部軍事檢察官八十六年度明字第四號起訴書
    一件、空軍作戰司令部八十六年度清判字第三六號判決一件、台中市立殯儀館規
    費收據一張、台中市政府規費繳納收據一張、豐原市公所收入繳款書一張、喪葬
    儀費用明細估價表一件、警偵訊筆錄節本一份、本院八十六年度訴字第一一三七
    號刑事判決一件、臺灣高等法院臺中分院八十九年度上訴字第七九六號刑事判決
    一件、空軍作戰司令部八十七年度勤判字第五一號判決一件、國防部中部地方軍
    事法院八十九年台判字第九八號判決一件、國防部高等軍事法院九十年法仁判字
    第二號、九十二年法仁判字第四九號判決各一件（以上均為影本）、戶籍謄本四
    件為證。
乙、被告方面：
壹、被告甲○○、乙○○、己○○、陳耀易（即戊○○）、丁○○均未於最後言詞期
    日到庭，惟據其等前到庭所為聲明或陳述如下：
一、聲明：原告之訴駁回。
二、陳述：
    (1)被告陳耀易、丁○○均否認毆打劉醇政情事（見八十七年九月三十日言詞辯論
      筆錄）。陳耀易復辯稱遭陳進昌毆打為正當防衛（見八十八年六月九日言詞辯
      論筆錄）、沒有打死者無須賠償（見九十二年六月三十日言詞辯論筆錄）。
    (2)被告乙○○陳稱不知事情發生經過（見八十七年十月二十六日言詞辯論筆錄）
      ，不能確定係被告甲○○所為（見八十八年六月九日言詞辯論筆錄）。
    (3)被告己○○陳稱不了解事情經過（見八十八年六月九日言詞辯論筆錄）。復稱
      被告丙○○並非持酒瓶傷人（見八十八年六月二十八日言詞辯論筆錄）。
    (4)被告甲○○抗辯原告請求金額過高，無法負擔。可與被告乙○○連帶賠償十五
      萬元等語（見九十二年六月三十日言詞辯論筆錄）。
貳、被告丙○○、庚○○部分：
一、聲明：原告之訴駁回。
二、陳述：
    (1)被告庚○○辯稱原告請求賠償之金額過高。
    (2)被告丙○○抗辯刑案雖判處有罪確定，但伊是冤枉。
    理      由
一、本件被告甲○○、乙○○、己○○、陳耀易、丁○○均經合法通知，未於最後言
    詞辯論期日到場，核無民事訴訟法第三百八十六條所列各款情形，爰依原告之聲
    請，由其一造辯論而為判決。
二、本件原告主張：原告之子劉醇政於八十五年十月二十六日凌晨四時二十分許，在
    台中縣豐原市○○路七七號亞都ＫＴＶ前，遭被告甲○○、丙○○、庚○○、陳
    耀易（原名戊○○）、丁○○等人圍毆致死，被告乙○○、己○○分為被告甲○○、丙○○行為時之法定代理人，依民法第一百八十五條第一項前段、第一百八
    十七條第一項、第一百九十二條第一項、第二項、第一百九十四條等規定，被告
    等自應連帶賠償原告支出之殯葬費肆拾萬零柒佰陸拾元，精神慰藉金貳佰萬元及
    劉醇政對於原告應分擔之扶養費肆拾萬壹仟捌佰肆拾伍元。爰提起本件訴訟，
    求為判決如聲明所示。被告等分以前開情詞為辯，經查：
  (一)被告甲○○、丙○○、庚○○等人所涉傷害劉醇政致死犯行，經本院以八十六年
    度訴字第一一三七號判決判處有期徒刑三年八月，嗣被告庚○○、丙○○提起上
    訴，雖經臺灣高等法院臺中分院以八十九年度上訴字第七九六號撤銷原判決改判
    ，但仍判處被告庚○○、丙○○有期徒刑三年八月，又被告丙○○對該判決復提
    起上訴，經最高法院以九十一年度台上字第七一三五號判決駁回上訴確定。另被
    告陳耀易、丁○○於前述行為時，係現役軍人，其等所犯傷害劉醇政致死犯行，
    固曾經空軍作戰司令部以八十六年清判字第三六號判決無罪，惟經軍法機關判決
    多次，最後經國防部高等軍事法院以九十二年度法仁判第四九號判決判處被告陳
    耀易、丁○○各有期徒刑三年六月等情，分有本院八十六年度訴字第一一三七號
    刑事判決、臺灣高等法院臺中分院八十九年度上訴字第七九六號刑事判決、最高
    法院九十一年度台上字第七一三五號刑事判決、空軍作戰司令部八十七年度勤判
    字第五一號判決、國防部中部地方軍事法院八十九年台判字第九八號判決、國防
    部高等軍事法院九十年法仁判字第二號、九十二年法仁判字第四九號判決各一件
    在卷可查。除前開空軍作戰司令部八十六年清判字第三六號、八十七年勤判字第
    五一號判決曾判處被告陳耀易、丁○○無罪外，其餘判決均認定被告甲○○、丙○○、庚○○與被告陳耀易、丁○○共同傷害劉醇政致死之犯行。
  (二)且依臺灣高等法院臺中分院八十九年度上訴字第七九六號刑事判決所載（本院依
    職權調卷未果），本件事端起於被告甲○○、丙○○、庚○○、陳耀易、丁○○
    等五人，與陳進昌、陳明村、蔡學堂、詹易修及被害人劉醇政，互看不順眼而相
    互攻擊群毆，被害人劉醇政於鬥毆中遭木棍毆擊倒地，受有右額顳部、顱頂部、
    左上眉部、後顱枕部、左耳輪及耳下至頭部多處外傷，導致顱內出血死亡。其中
    被告甲○○於八十五年十月二十六日十三時三十分，在台中縣警察局豐原分局訊
    問時供稱「陳進昌等人當作我們是欲找的仇人，就先動手毆打我們，然後雙方就
    打起來」等語，另被告陳耀易（即戊○○）於八十五年十月二十六日警訊供稱「
    我就在案發現場拾得木棍與他們互毆，甲○○則拿鐵鍊，丙○○持酒瓶，丁○○
    持木條（角仔）反擊，另其他人則空手反擊」、「劉醇政被亂棍打死」、「死者
    周圍有丁○○、甲○○、丙○○、庚○○」等語。而被告庚○○於八十五年十月
    二十六日十四時，在豐原分局訊問時供稱：「我空手，未拿兇器」、「當時很亂
    ，我知道有『很多人』圍毆他（即劉醇政）」，嗣於偵查中供稱「丙○○或丁○○不知從那兒拿鐵棍，戊○○有說他搶木棍」等語，均足見被告甲○○、丙○○
    、庚○○、陳耀易、丁○○或持木棍、酒瓶等器械參與群毆之事實。
  (三)雖本件刑事偵審機關就犯案事實多年之調查，尚無法明確判斷究係何人以類如鈍
    器之木棍毆擊劉醇政致死，然被告甲○○、庚○○、丙○○、陳耀易、丁○○既
    與劉醇政、陳明村、陳進昌、蔡學堂等人發生群毆，其等於互毆之行為時均堪認
    有傷害對方身體之故意，被告等復分持木棍、酒瓶等堅硬之鈍器攻擊他方之頭部
    ，對可能致人發生死亡或重傷結果或危險，客觀上堪認應有預見。是以，除刑事
    判決認定被告甲○○、丙○○、庚○○、陳耀易、丁○○於事發現場共同參與鬥
    毆，其等顯係基於共同之犯意分擔實施行為，應成立共同正犯外，縱認被告五人
    之共同加害行為尚有爭執，惟依民法第一百八十五條第一項後段「不能知其中孰
    為加害人者，亦同」之規定，被告甲○○、丙○○、庚○○、陳耀易、丁○○對
    於劉醇政之死亡，應負連帶賠償之責任，則殆無疑問。
三、而被告甲○○（六十六年十二月三十一日生）、丙○○（六十七年七月二十日生
    ）於前開行為時（八十五年十月二十六日），均為未滿二十歲之限制行為能力人
    ，亦有識別能力，被告乙○○、己○○分為其等之法定代理人，依民法第一百八
    十七條第一項前段之規定，自各應與被告甲○○、丙○○連帶負賠償責任。另按
    不法侵害他人致死者，對於支出醫療及增加生活上需要之費用或殯葬費之人，亦
    應負損害賠償責任。被害人對於第三人負有法定扶養義務者，加害人對於該第三
    人亦應負損害賠償責任。不法侵害他人致死者，被害人之父，雖非財產上之損害
    ，亦得請求賠償相當之金額。民法第一百八十四條第一項前段、第一百九十二條
    第一項、第二項及第一百九十四條分別定有明文。本件被告甲○○、丙○○、庚○○、陳耀易、丁○○既因前述不法犯行，共同傷害原告之子劉醇政致死，從而
    ，原告依上開規定請求被告等連帶賠償，要無不合，惟原告請求之各項費用及慰
    藉金，應否准許，茲分項審酌如後：
  (一)殯葬費：原告主張其為劉醇政支出殯葬費共計肆拾萬零柒佰陸拾元，業據提出台
    中市立殯儀館規費收據、台中市政府規費繳納收據、豐原市公所收入繳款書、喪
    葬儀費用明細估價表各一件為證，就此部分之支出，被告或以請求金額過高為辯
    ，但並未否認其真正，自堪信為真實。惟殯葬費核給之金額，應斟酌死者之身分
    、地位及經濟情況與實際上有無必要為準，經查：原告為劉醇政支出之殯儀館使
    用費萬仟貳佰元，及豐原市公所納骨塔位貳萬仟元，均屬必要之殯葬規費
    ，應予准許。而喪葬儀費用（慈祥禮儀社）明細估價表上所示拾肆萬肆仟伍佰
    陸拾元部分，其中除「胸花、禮簿、題名簿、簽字筆」合計貳佰陸拾元，非屬殯
    葬必要費用，應予剔除外，其餘各項支出均為台灣喪葬習俗所必需，且花費之金
    額與被害人劉醇政之身分相當，是此部分之請求於肆拾萬零伍佰元之範圍內，應
    予准許。
  (二)扶養費：原告此部分主張金額為肆拾萬壹仟捌佰肆拾伍元。
    按被害人對於第三人負有法定扶養義務者，加害人對於第三人亦應負損害賠償責
    任。然直系血親相互間均互負扶養義務；負扶養義務者有數人，而其親等同一時
    ，應各依其經濟能力，分擔義務；亦分別為同法第一千一百十四條第一款、第一
    千一百十五條第三項所明定，另依同法第一千一百十七條規定，受扶養權利者為
    直系血親尊親屬時，並不以無謀生能力為要件，惟仍受「不能維持生活」之限制
    （最高法院六十二年十月十六日六十二年度第二次民庭庭推總會決議意旨可供參
    照）。查劉醇政為原告之子，原告係三十三年十月三十日生，於劉醇政死亡時（
    八十五年十月二十六日）年近五十二歲，原告陳稱依台灣地區光復後簡易生命表
    所示，原告尚有二十六點一七年平均餘命，以霍夫曼計算法扣除期前利息，得請
    求一次給付之扶養費為壹佰貳拾玖萬伍仟伍佰拾伍元陸角云云，惟查：被害人
    劉醇政死亡時尚未滿二十歲（六十六年七月九日生），原告以其死亡時起算扶養
    費已有未合，又原告復未能證明其自劉醇政成年時起即有不能維持生活之情，故
    若自劉醇政成年時起算扶養費，亦有違前述最高法院庭推總會決議意旨，是本院
    認應自原告年滿六十歲依勞動基準法得強制退休時起，始認無謀生能力難以維持
    生活，得請求扶養。準此，原告自六十歲起至台灣地區男子平均壽命七十二歲（
    原告主張其平均餘命尚有二十六點一七歲，亦有未合）止，尚有十三年可受扶養
    ，依每年柒萬貳仟元計算，以霍夫曼計算法扣除中間利息，原告所得請求之扶養
    費為柒拾萬伍仟肆佰捌拾捌元（計算方式：72000×10.0000000＝735488，元
    以下四捨五入）。另查原告之配偶已歿，子女除被害人劉醇政外，尚有劉萍娟、
    劉醇欣等二人，有戶籍謄本一件在卷可稽，此三人對於原告均有扶養義務。則原
    告上開法定扶養費總額柒拾萬伍仟肆佰捌拾捌元，應除以三計算，從而，原告
    得請求被告連帶給付法定扶養費用為貳拾肆萬伍仟壹佰陸拾元（735488÷3＝2
    45163，元以下四捨五入）。
  (三)精神慰藉金：被害人劉醇政係原告之幼子，因劉醇政之死亡，原告精神上自受有
    相當程度之痛苦，依民法第一百九十四條規定請求被告等給付相當之精神上之損
    害賠償，並無不合。惟本院斟酌劉醇政係遭被告甲○○、丙○○、庚○○、陳耀
    易、丁○○等圍毆致死，原告遭逢喪子鉅變，白髮人送黑髮人，精神上受有重大
    之痛苦，原告教育程度為國校畢業，有戶籍謄本一件為證，被告丙○○現在監執
    行中，教育程度為國中畢業；被告庚○○亦為國中畢業，目前無業，被告乙○○
    、己○○均為國校畢業，被告甲○○教育程度為國中，兩造知識、身分、經濟地
    位均屬不高，本件事故係起因於被告甲○○、丙○○、庚○○、陳耀易、丁○○
    等五人，與陳進昌、陳明村、蔡學堂、詹易修及被害人劉醇政均年輕氣盛，互看
    不順眼進而互擊群毆，被告等於群毆當時為兼顧自己安全，臨時撿拾木棍、酒瓶
    傷人，實事出有因，尚非無可憫恕，故本院斟酌上情認原告請求貳佰萬元之慰撫
    金，尚嫌過高，應減為壹佰貳拾萬元，自屬相當。
  (四)總計，原告上開請求部分，於壹佰捌拾肆萬伍仟陸佰陸拾元（400500＋245163
    ＋0000000＝0000000）之範圍內，應予准許。
四、按不真正連帶債務係謂數債務人具有同一目的，本於各別之發生原因，對債權人
    各負全部給付之義務，因債務人中一人為給付，他債務人即應同免其責任之債務
    ，又不真正連帶債務與連帶債務在性質上並不相同，民法有關連帶債務之規定，
    多不適用於不真正連帶債務，且其判決主文亦不得逕以「被告應連帶給付」之記
    載方式為之，否則即與不真正連帶債務本旨不符（參照最高法院八十九年度台上
    字第二二四０號判決意旨）。查被告乙○○、己○○分為被告甲○○、丙○○行
    為時之法定代理人，依民法第一百八十七條第一項前段之規定，被告乙○○與被
    告甲○○；被告己○○與被告丙○○之間應負連帶賠償責任，已如前述，然被告
    乙○○與己○○之間，及其等與其他共同侵權行為之被告庚○○、陳耀易、丁○○之間，則屬不真正連帶債務，自不能令其等連帶給付，但因其等各應負全部給
    付之義務，如被告中一人為給付，他被告即應同免其責任。從而，本件原告依民
    法第一百八十四條第一項前段、第一百八十五條第一項前段、第一百八十七條第
    一項前段、第一百九十二條第一項、第二項、第一百九十四條之規定，請求被告
    甲○○、丙○○、庚○○、陳耀易、丁○○；被告乙○○與被告甲○○；被告己○○與被告丙○○連帶給付原告壹佰捌拾肆萬伍仟陸佰陸拾元之範圍內，為有
    理由，應予准許，逾此範圍之請求，於法無據，應予駁回。而就被告乙○○與被
    告甲○○；被告己○○與被告丙○○連帶給付部分，任一被告已為全部或一部之
    給付者，其餘被告就其履行之範圍內同免給付之義務。
五、原告陳明願供擔保聲請宣告假執行，經核原告勝訴部分並無不合，爰酌定相當之
    擔保金額後准許之。另原告敗訴部分，其假執行之聲請，因訴之駁回而失所依附
    ，應予駁回。
六、結論：本件原告之訴為一部有理由，一部無理由，依民事訴訟法第三百八十五條
    第一項前段、第七十九條、第八十五條第二項、第三百九十條第二項，判決如主
    文。
中      華      民      國    九十二    年      九      月    二十二    日
                                  臺灣臺中地方法院民事第五庭
~B法      官  王邁揚
正本係照原本作成。
如對本判決上訴，須於判決送達後廿日內向本院提出上訴狀
中      華      民      國    九十二    年      九      月    二十二    日
~B法院書記官  簡芳敏


司法院資訊處製作；財團法人民間司法改革基金會備份。
